臺灣高等法院臺南分院刑事判決
111年度上訴字第907號
上  訴  人  
即  被  告  吳若鈞


選任辯護人  侯信逸律師
            賴昱亘律師
            謝明澂律師
上列上訴人即被告因違反個人資料保護法案件，不服臺灣臺南地
方法院111年度訴字第260號中華民國111年5月18日第一審判決（
起訴案號：臺灣臺南地方檢察署111年度偵字第1170號），提起
上訴，本院判決如下：
    主      文
上訴駁回。
    事實及理由
一、本院審理結果，認原判決以被告吳若鈞非法利用他人個人資
    料犯行事證明確，論以個人資料保護法第41條之非公務機關
    未於蒐集特定目的必要範圍内利用個人資料罪。並審酌被告
    不思循正當途徑處理其與告訴人張嘉南間之工程款糾紛，又
    無視法紀，未能尊重他人之隱私權益，恣意將含有告訴人張
    嘉南個人資料之照片、文件張貼於公眾往來之地點，造成告
    訴人張嘉南精神上之壓迫與不安，殊為不該，被告犯後復未
    坦承犯行，兼衡被告之素行、其非法利用告訴人個人資料之
    手段，暨被告自陳學歷為高中畢業，從事室內裝修工作之智
    識程度、家庭生活狀況等一切情狀，量處有期徒刑3月，及
    諭知易科罰金之折算標準。沒收部分則說明，如原判決附表
    所示之照片及文件均為被告所有，且為供被告犯本件犯行所
    用之物，依刑法第38條第2項前段規定宣告沒收。經核認事
    用法並無不合，量刑亦稱妥適，應予維持，爰引用原判決所
    記載之事實、證據及理由（如附件），並補充如下。
二、被告上訴意旨略以：㈠告訴人與被告因房屋裝修工程變更追
    加部分之工程款有認識上之歧異，被告嘗試與告訴人溝通，
    然告訴人均以被告太過激動拒絕，被告便表示「你不跟我談
    ，那我找別人跟你談」，告訴人回覆「你現在是授權別人來
    代表你談嗎？」。被告遂委由劉大成至告訴人住處商討工程
    款問題，劉大成於民國109年12月14日至告訴人住處，僅有
    一名疑似為告訴人○○之女子應門，表示並無此相片之人，劉
    大成不死心，復於隔日拜訪，便再無人應門，足見劉大成係
    因告訴人拒絕出面，方於109年12月20日以被告提供之告訴
    人Line上照片、對話紀錄、估價單（告訴人住址係由劉大成
    書寫）張貼於告訴人住處門前，並留下被告電話以提醒告訴
    人出面協調，惟此未經通知被告，致被告亦對此留下上述資
    料乙事並不知情，被告因事後受警察局通知後方知悉有此事
    ，惟被告基於劉大成係為協助其處理工程款糾紛，基於道義
    上責任而不欲其受牽連，故未即時提供其年籍資料，然被告
    遭判刑後，劉大成知悉後不忍始表示願出庭作證，請傳喚劉
    大成，以釐清本件案情。㈡告訴人未能提出監視器或傳喚其
    他目擊證人，被告亦已在原審表示張貼資料係另有其人。原
    審縱不採信被告說法，亦應調閱案發處監視器確認行為人身
    分，惟原審以被告未能陳述其曾將該等文件資料交付何人使
    用、復未能釐清「阿成」之真實身分，無非係以被告未指明
    阿成之真實姓名、年籍資料認定係本件犯罪事實係被告所為
    ，亦難認已盡刑事訴訟法第161條之舉證責任。㈢假設係被告
    張貼本案資料，亦無個人資料保護法第41條所稱「意圖為自
    己或第三人不法之利益或損害他人之利益」之主觀犯意，而
    不構成該罪。本件張貼資料雖可能有違反告訴人之意願而揭
    露有關告訴人之地址、姓名、照片、估價單等個人資料，客
    觀上縱有違反個人資料保護法第20條第1項規定之行為，衡
    諸被告交付告訴人相片之目的，是為要幫助劉大成認識協調
    對象，以免找錯人，再徵諸第三人劉大成張貼系爭傳單之目
    的，除因該處女子曾表示無此人外，係為催促告訴人出面協
    調其未給付之工程款債權新臺幣36萬元，嗣被告又因為告訴
    人施工受傷上訴。使被告經濟狀況雪上加霜而不得不追討工
    程款，可見被告自始並非基於為自己或第三人「不法」利益
    之意圖為之。被告與告訴人間確有因施作工程引發之債權債
    務糾紛，故受委託之第三人劉大成張貼上開文字傳單，無非
    係為催請告訴人出面協調未給付之工程款，雖因一時未審慎
    思考即輕率利用告訴人上開相片等個人資料，然主觀上尚難
    認其有何為自己或第三人不法利益之主觀意圖或惡意損害他
    人利益之意圖，自無從以個人資料保護法第41條之規定相繩
    。又被告張貼本案資料之方式係連同自己之姓名、工程行電
    話、印章均附在其上，若係為損害告訴人之利益或其名譽、
    人格權，亦僅需張貼告訴人「欠錢不還」更能達到效果，益
    見該張貼之目的僅係希望告訴人能早日出面與被告商談追加
    工程款之問題，難認有損害告訴人利益之意圖。
三、經查：
㈠、上訴意旨主張，本件係因被告透過劉大成前往告訴人住處處
    理債務未果，劉大成因而將如原判決附表所示，含有告訴人
    個人資料之文書張貼於住處外牆及大門，被告對此並不知情
    ，並聲請傳喚證人劉大成以實其說，然證人劉大成於本院審
    理時證稱：「我有看過如原判決附表所示文書，是被告拿給
    我的，被告說有一個人欠他工程款，所以我就跟被告一起去
    ，被告跟我說那個人欠他錢，他就拿估價單給我看，還帶我
    去告訴人家一趟，要去跟他要錢，我拿估價單去問這個人在
    不在家，一個女孩子說不在家，我當時沒有拿照片，只有拿
    估價單，她說沒這個人，我們就回去」（本院卷第128-129
    頁）、「我們是一起去討工程款，被告沒有請我單獨去告訴
    人家」、「是我跟被告一起去的，因為對方是什麼人我根本
    不知道，被告載我去，跟我說哪一家，我過去按電鈴，結果
    出來是女生，她說沒有這個人，我們就回去，回去之後就沒
    有消息，被告沒有請我貼」（同卷第129頁、131頁）、「傳
    單不是我貼的，我沒有去貼這個，我只碰過一次，後來就沒
    有看到人，因為我去被告那裡打零工，被告也都沒有跟我講
    ，是最近被告被判刑、上訴，請我幫他澄清一下，就這樣而
    已」（同卷第130頁）等語，明確否認有張貼如原判決附表
    所示之文書，與被告辯解顯然不符，再經本院就被告上訴意
    旨所稱之內容與證人劉大成確認，其證稱：「（問：被告上
    訴狀有寫說，你第一次去，因為沒有遇到這個人，所以你不
    死心，隔天又去那個地方，結果沒有人開門，你就認為是因
    為對方不出面，所以你就把照片、傳單、估價單貼在那邊的
    牆壁上？）不是，我從來沒有幹這種事。（問:你有去過那
    個地方第二次嗎？)沒有，只有去過那一次」等語(同卷第13
    2頁)，亦與被告辯解並不相符，無從為對被告有利之認定。
    此外，本件張貼如附表所示文書之行為，應為被告所為，業
    經原判決綜合告訴人之證述，核以告訴人所提出之照片、張
    貼之文書（偵卷第14-16頁，原審卷第57-60頁)，及被告與
    告訴人間，因裝修工程款之事發生糾紛，曾經調解、訴訟，
    足認被告確實因此對告訴人心生不滿，並有取得告訴人個人
    資料之管道等事實，此有臺南市政府警察局歸仁分局110年4
    月8日南市警歸偵字第1100191260號函暨臺南市政府民政局1
    10年3月31日南市民自字第1100417529號函（偵卷第2-4頁)
    、臺南市政府警察局歸仁分局110年9月6日南市警歸偵字第1
    100485621號函暨張嘉南查訪紀錄表、張貼傳單之現場照片
    （偵卷第124、130-132頁)、修繕工程之工程契約書（偵卷
    第68-84頁)、惠鈞室內裝修工程行估價單翻拍照片（偵卷第
    86-88頁)、109年9月30日臺南大光000131號存證信函暨變更
    設計追加之估價單（偵卷第90-94頁)、109年10月30日臺南
    成功路002336號存證信函（偵卷第96-109頁)、臺南市○○區○
    ○○○○000○○○○○000號調解不成立證明書（偵卷第112-114頁)
    、被告庭呈LINE對話紀錄截圖（原審卷第55頁）、 原審110
    年度南建簡字第3號民事判決（偵卷第136-152頁)在卷可參
    ，被告確有張貼如原判決附表所示文書，已堪認定。至於辯
    護意旨又以，告訴人未能提出監視錄影紀錄，無法證明確實
    為被告所張貼，然經本院函詢承辦之臺南市政府警察局歸仁
    分局，其回覆稱：卷內無調閱案發地點監視錄影紀錄等語，
    有該分局111年11月1日南市警歸偵字第1110598826號函在卷
    可憑(本院卷第163頁)，是並非告訴人刻意不提供或曾提供
    而未予調查之情況，而犯罪事實之認定，並非僅以直接證據
    為限，即綜合各種間接證據，本於推理作用，為其認定犯罪
    事實之基礎，如不違背經驗法則及論理法則，自不能指為違
    法，本件依上開各項間接證據，已足認定確為被告所為，被
    告以並無監視錄影紀錄為辯，要無可採。
㈡、上訴意旨關於，本件被告並無「損害他人利益」之意圖，主
    要係以被告透過劉大成催討債務，為協助劉大成確認對象，
    以免找錯人，且被告主觀上僅為維護自己權利，並非損害他
    人利益，然劉大成並未受被告之託，單獨前往告訴人住處催
    討債務，亦無張貼如原判決附表所示文書之事，已如上述，
    上訴意旨主張，被告僅為協助劉大成確認催討對象，自無可
    採。而個人資料保護法第41條所稱損害他人利益，並不限於
    財產上之利益，個人人格權之侵害亦屬之，本件被告與告訴
    人間之工程款糾紛，權利義務關係尚待釐清，2人並無共識
    ，被告以「儘快付工資」、「拖欠已10個多月」、「多次追
    討你都拖延未付」等內容，張貼在公開之場所，並繕打告訴
    人全名及書寫告訴人地址，其意在透過公開張貼上開內容之
    文書，使告訴人名譽受損而因此心生壓力甚明，縱使其主觀
    上認為有向告訴人催討欠款之權利，亦非可以侵害他人人格
    權方式行使，況且，被告就工程款糾紛事件，曾於109年9月
    23日與告訴人調解不成立，有臺南市○○區○○○○○000○○○○○000
    號調解不成立證明書在卷可參(偵卷第112頁)，被告亦明確
    知悉其所主張之工程款權利，為告訴人所無法認同，雙方權
    利義務關係尚未明確，卻於109年12月20為本件犯行，其有
    損害告訴人人格權之意圖甚明。
㈢、至於原判決附表編號１之照片除告訴人外，另有告訴人之○，
    然因「個人資料：指自然人之姓名、出生年月日、國民身分
    證統一編號、護照號碼、特徵、指紋、婚姻、家庭、教育、
    職業、病歷、醫療、基因、性生活、健康檢查、犯罪前科、
    聯絡方式、財務情況、社會活動及其他得以直接或間接方式
    識別該個人之資料」，被告所張貼之文件中，並未指明除告
    訴人以外之姓名等個人資料，亦未說明照片中之人與告訴人
    之關係為何，尚無從僅此直接或間接識別該人之資料，告訴
    人並稱：照片是我的line私人大頭貼(本院卷第177頁)，則
    依個人資料保護法第19條第1項第3款之規定：「非公務機關
    對個人資料之蒐集或處理，除第六條第一項所規定資料外，
    應有特定目的，並符合下列情形之一者：三、當事人自行公
    開或其他已合法公開之個人資料。」尚非違法蒐集個人資料
    之情況，併予敘明。
四、原判決以被告犯行事證明確，予以論罪科刑，核無違誤，被
    告上訴仍以前詞否認犯行，請求撤銷原判決，為無理由，應
    予駁回。　　　
五、應適用之程序法條：刑事訴訟法第368條、第373條。　
本案經檢察官白覲毓提起公訴、檢察官陳昱旗到庭執行職務。　
中　　華　　民　　國　　111 　年　　11　　月　　29　　日
                  刑事第二庭    審判長法　官  楊清安
                                      法　官  陳顯榮
                                      法　官  蕭于哲
以上正本證明與原本無異。
如不服本判決應於收受送達後20日內向本院提出上訴書狀，其未
敘述上訴理由者，並得於提起上訴後20日內向本院補提理由書（
均須按他造當事人之人數附繕本）「切勿逕送上級法院」。
　　　　　　　　　　　　　　　　　　　書記官  鄭信邦　　
中　　華　　民　　國　　111 　年　　11　　月　　29　　日
附錄本案論罪科刑法條全文
個人資料保護法第20條
非公務機關對個人資料之利用，除第6條第1項所規定資料外，應
於蒐集之特定目的必要範圍內為之。但有下列情形之一者，得為
特定目的外之利用：
一、法律明文規定。
二、為增進公共利益所必要。
三、為免除當事人之生命、身體、自由或財產上之危險。
四、為防止他人權益之重大危害。
五、公務機關或學術研究機構基於公共利益為統計或學術研究而
    有必要，且資料經過提供者處理後或經蒐集者依其揭露方式
    無從識別特定之當事人。
六、經當事人同意。
七、有利於當事人權益。
非公務機關依前項規定利用個人資料行銷者，當事人表示拒絕接
受行銷時，應即停止利用其個人資料行銷。
非公務機關於首次行銷時，應提供當事人表示拒絕接受行銷之方
式，並支付所需費用。

個人資料保護法第41條
意圖為自己或第三人不法之利益或損害他人之利益，而違反第6
條第1項、第15條、第16條、第19條、第20條第1項規定，或中央
目的事業主管機關依第21條限制國際傳輸之命令或處分，足生損
害於他人者，處5年以下有期徒刑，得併科新臺幣1百萬元以下罰
金。